ACORDAO-COMPLETO-2514457

ACÓRDÃO 18923/2021 ATA 41/2021 - PRIMEIRA CÂMARA

VISTOS, relatados e discutidos estes autos de tomada de contas especial relativamente ao convênio CV 2271/05, que teve por objetivo a construção de sistema de resíduos sólidos.
ACORDAM os ministros do Tribunal de Contas da União, reunidos em sessão da 1ª Câmara, diante das razões expostas pelo relator, em:
9.1. considerar revéis, para todos os efeitos, as responsáveis Miriã de Souza Vidal e Rosana Balestra Pereira da Silva, nos termos do art. 12, § 3º, da Lei 8.443/1992, dando-se prosseguimento ao processo;
9.2. julgar irregulares as contas da responsável Miriã de Souza Vidal, com fundamento no art. 16, III, "b" e "c", da Lei 8.443/1992, e condená-la ao pagamento das quantias a seguir indicadas, atualizadas monetariamente e acrescidas de juros de mora, calculados a partir das datas especificadas até a data do efetivo recolhimento, fixando o prazo de 15 (quinze) dias, a contar da notificação, para que comprove, perante o Tribunal (art. 214, III, "a", do RI/TCU) , o recolhimento das dívidas aos cofres da Fundação Nacional de Saúde, na forma da legislação em vigor:
	Data de Ocorrência
	Valor Histórico (R$) 

	16/05/2007
	472.876,16

	03/07/2007
	32.770,45

	03/07/2007
	119.953,39

9.3. aplicar à responsável Miriã de Souza Vidal a multa prevista no art. 57 da Lei 8.443/1992, c/c o art. 267 do RI/TCU, no valor de R$ 140.000,00 (cento e quarenta mil reais) , fixando-lhe o prazo de 15 (quinze) dias, a contar da notificação, para que comprove, perante o Tribunal (art. 214, III, 'a' do RI/TCU) , o recolhimento da dívida aos cofres do Tesouro Nacional, atualizada monetariamente desde a data deste acórdão até a do efetivo recolhimento, se for paga após o vencimento, na forma da legislação em vigor;
9.4. julgar irregulares as contas da responsável Rosana Balestra Pereira da Silva, com fundamento no art. 16, III, "a", da Lei 8.443/1992 c/c os arts. 19 e 23, III, da mesma Lei;
9.5. aplicar à responsável Rosana Balestra Pereira da Silva a multa prevista no art. 58, I, da Lei 8.443/1992 c/c o art. 268, I, do RI/TCU, no valor de R$ 20.000,00 (vinte mil reais) , fixando-lhe o prazo de 15 (quinze) dias, a contar da notificação, para que comprove, perante o Tribunal (art. 214, III, 'a' do RI/TCU) , o recolhimento da dívida aos cofres do Tesouro Nacional, atualizada monetariamente desde a data deste acórdão até a do efetivo recolhimento, se for paga após o vencimento, na forma da legislação em vigor;
9.6. autorizar, desde logo, se requerido, com fundamento no art. 26, da Lei 8.443/1992, c/c o art. 217, §§ 1º e 2º, do RI/TCU, o parcelamento das dívidas em até 36 parcelas, incidindo, sobre cada parcela, corrigida monetariamente, os correspondentes acréscimos legais, fixando-lhes o prazo de 15 (quinze) dias, a contar do recebimento da notificação, para comprovar, perante o Tribunal, o recolhimento da primeira parcela, e de 30 (trinta) dias, a contar da parcela anterior, para comprovar o recolhimento das demais parcelas, devendo incidir, sobre cada valor mensal, atualizado monetariamente, os juros de mora devidos, no caso do débito, na forma prevista na legislação em vigor, alertando as responsáveis de que a falta de comprovação do pagamento de qualquer parcela importará o vencimento antecipado do saldo devedor, nos termos do art. 217, § 2º, do RI/TCU;
9.7. autorizar, desde logo, nos termos dos arts. 219, II, do RI/TCU e 28, II, da Lei 8.443/1992, a cobrança judicial das dívidas, caso não atendidas as notificações;
9.8. encaminhar cópia da deliberação ao chefe da Procuradoria da República no Estado de Goiás, em cumprimento ao disposto no § 3º do art. 16, da Lei 8.443/1992;
9.9. enviar cópia deste acórdão às responsáveis, o qual estará disponível, no dia seguinte a sua oficialização, para a consulta no endereço www.tcu.gov.br/acordaos.

Tomada de contas especial instaurada pela Fundação Nacional de Saúde em razão de omissão no dever de prestar contas de recursos de convênio que teve como objeto sistema de resíduos sólidos.

Primeira Câmara

Município de Mimoso de Goiás/GO.

3. Interessados/Responsáveis:
3.1. Interessado: Fundação Nacional de Saúde (26.989.350/0001-16).
3.2. Responsável: Miriã de Souza Vidal (XXX.337.161-XX); Rosana Balestra Pereira da Silva (XXX.227.421-XX).

13.1. Ministros presentes: Benjamin Zymler (na Presidência), Vital do Rêgo e Jorge Oliveira.
13.2. Ministros-Substitutos presentes: Augusto Sherman Cavalcanti e Weder de Oliveira (Relator).

WEDER DE OLIVEIRA

Reproduzo a seguir, com os ajustes de forma, a instrução da Secretaria de Controle Externo de Tomada de Contas Especial (Secex-TCE) [footnoteRef:2]: [2:  Peça 155.] 
"INTRODUÇÃO
Cuidam os autos de tomada de contas especial instaurada pela Funasa em desfavor de Miriã de Souza Vidal, prefeita de Mimoso de Goiás/GO (gestão: 2009-2012) , em razão da omissão no dever de prestar contas dos recursos transferidos por meio do Convênio CV 2271/05, registro Siafi 556314 (peça 6) , que tinha por objetivo a construção de sistema de resíduos sólidos para atender ao aludido ente subnacional.
HISTÓRICO 
Em 05/10/2018, com fundamento na IN/TCU 71/2012, alterada pela IN/TCU 76/2016 e DN/TCU 155/2016, o dirigente da Funasa autorizou a instauração da tomada de contas especial (peça 105) . O processo foi registrado no sistema e-TCE com o número 1956/2018.
O Convênio CV 2271/05, registro Siafi 556314, foi firmado no valor de R$ 816.505,70, sendo R$ 782.000,00 à conta do concedente e R$ 34.505,70 referentes à contrapartida do convenente. Teve vigência de 20/12/2005 a 20/04/2014 (peça 30) , com prazo para apresentação da prestação de contas em 19/06/2014. Os repasses efetivos da União totalizaram R$ 625.600,00, com créditos ocorridos em 16/05, 03/07 e 03/07/2007, nos valores R$ 472.876,16, R$ 32.770,45 e R$ 119.953,39, respectivamente (peça 113) . Houve a comprovação do aporte de R$ 34.098,64 a título de contrapartida (peça 135) .
A prestação de contas parcial foi analisada por meio dos documentos constantes nas peças 90, 119 e 127.
A Funasa realizou visitas ao empreendimento em 01/04/2008 (peça 26) , 24/08/2011 (peça 28) , 18/12/2012 (peça 61) , 06/02/2014 (peça 35) e 18/08/2016 (peça 89) .
O fundamento para a instauração da Tomada de Contas Especial, conforme consignado na matriz de responsabilização elaborada pelo tomador de contas, foi a constatação da seguinte irregularidade: 
Não comprovação da boa e regular aplicação dos recursos federais repassados à Prefeitura Municipal de Mimoso de Goiás/GO, em face da omissão no dever de prestar contas dos valores transferidos, no âmbito do convênio descrito como 'SISTEMA DE RESIDUOS SOLIDOS', no período de 20/12/2005 a 20/04/2014, cujo prazo encerrou-se em 19/06/2014.
A responsável arrolada na fase interna foi devidamente comunicada e, diante da ausência de justificativas suficientes para elidir a irregularidade e da não devolução dos recursos, instaurou-se a tomada de contas especial.
No relatório (peça 135) , o tomador de contas concluiu que o prejuízo importaria no valor original de R$ 625.600,00, imputando-se a responsabilidade a Miriã de Souza Vidal, prefeita, no período de 01/01/2009 a 31/12/2012, na condição de gestor dos recursos.
Em 30/01/2020, a Controladoria-Geral da União emitiu o relatório de auditoria (peça 138) , em concordância com o relatório do tomador de contas. O certificado de auditoria e o parecer do dirigente do órgão de controle interno concluíram pela irregularidade das presentes contas (peças 139 e 140) .
Em 09/03/2020, o ministro responsável pela área atestou haver tomado conhecimento das conclusões contidas no relatório e certificado de auditoria, bem como do parecer conclusivo do dirigente do órgão de controle interno, manifestando-se pela irregularidade das contas, e determinou o encaminhamento do processo ao Tribunal de Contas da União (peça 141) .
Uma vez remetidos os autos a este Tribunal para fins de apreciação e julgamento, em sede de instrução preliminar (peça 145) , a análise dos pressupostos de procedibilidade previstos na IN/TCU 71/2012 verificou que não havia óbices que impedissem o prosseguimento desta tomada de contas especial, uma vez que não se configurou o transcurso de mais de dez anos entre o fato gerador e a primeira notificação válida dos responsáveis pela autoridade administrativa competente. Verificou-se, ainda, que o valor atualizado do débito apurado (sem juros) em 01/01/2017 era superior ao valor mínimo de alçada vigente nesta Corte de Contas. Por fim, foi encontrado débito imputável à responsável Miriã de Souza Vidal em outros processos no Tribunal.
Na sequência procedeu-se ao exame técnico dos elementos fáticos e jurídicos relacionados ao feito, com vistas a propiciar o estabelecimento de parâmetros processuais objetivos para a adequada apuração dos fatos, identificação dos responsáveis e quantificação do dano para fins de ressarcimento, nos seguintes termos (peça 145, p. 3-7) :
EXAME TÉCNICO			 
15. Como visto, a fase interna apurou um prejuízo ao erário equivalente ao montante de recursos federais repassados (R$ 625.600,00) , em face da omissão no dever de prestar contas, tendo responsabilizado a prefeita Miriã de Souza Vidal pela irregularidade, não obstante a gestão dos recursos e o prazo limite para a apresentação da prestação de contas final não terem ocorrido durante o mandato da aludida gestora municipal.
16. Com efeito, a celebração do ajuste e a gestão dos recursos transferidos ocorreram durante a gestão do prefeito Antônio da Costa Tavares (2005-2008) , ao passo que o prazo final para a apresentação da prestação de contas (19/06/2014) escoou durante o mandato da prefeita Rosana Balestra Pereira da Silva (2013-2016) .
17. A rigor, tendo o prazo final para a apresentação da prestação de contas ocorrido no curso de mandato posterior ao seu, não existe amparo para imputar à prefeita Miriã de Souza Vidal a responsabilidade pela omissão da referida obrigação constitucional e legal. Nesse sentido, a propósito, o Acórdão 3576/2019-TCU-Segunda Câmara, da lavra da Min. Ana Arraes, segundo o qual 'a obrigação primária de prestar contas dos recursos transferidos ao município recai sobre o prefeito em cuja gestão se enquadra a data prevista para fazê-lo'.
18. Nada obstante, o conjunto probatório carreado aos autos demonstra de forma inconteste que o fracasso do empreendimento decorreu da inércia do Município de Mimoso de Goiás/GO, durante a gestão da responsável, em adotar medidas eficazes para concluir as obras ou resguardar o patrimônio público. Nesse período as obras do empreendimento foram abandonadas à própria sorte, a ponto de a degradação decorrente do descaso das autoridades locais tornar impossível o alcance dos objetivos avençados.
19. Especificamente em relação à gestão financeira do ajuste, o ente subnacional recebeu 80% dos recursos federais previstos nos dias 16/05 e 03/07/2007, totalizando R$ 625.600,00, e executou despesas no montante de R$ 675.627,02, com pagamentos realizados entre 08/06/2007 e 13/11/2008 (peça 90) .
20. Anote-se que o parecer técnico elaborado com base na visita realizada em 01/04/2008 propôs a aprovação da prestação de contas no valor de R$ 527.774,53, que representa 65,47% do total da obra (peça 26) , e que equivale ao total da primeira parcela (R$ 472.876,15) e à parte da segunda (R$ 54.898,37) . Relevante observar que o município viria a utilizar o restante dos recursos (R$ 147.852,49) apenas em 13/11/2008, demonstrando que por ocasião da visita realizada em 01/04/2008 a execução física e a financeira ocorriam pari passu, ambas no patamar de 65,5%.
21. A proposta para a aprovação da prestação de contas acima referida, de acordo com as informações constantes do Parecer Financeiro 230/2017 (peça 90) , foi endossada pelo Parecer Financeiro 80, de 21/10/2008 [não consta dos autos].
22. Como mencionado, sete meses após a primeira visita da Funasa, houve pagamento de novas despesas (R$ 147.852,49) e, na sequência, a troca de comando do Executivo local, tendo assumido o cargo de prefeito a Sra. Miriã de Souza Vidal (2009-2012) . 
23. Apesar desses novos dispêndios, a visita técnica seguinte, realizada em 24/08/2011 (peça 28) , manteve o mesmo percentual de execução física ¿ 65,5%. De se destacar que a visita em comento encontrou a obra em estado de abandono e o aterro sem condições de funcionamento, devido a problemas envolvendo a drenagem do chorume na lagoa para tratamento dos efluentes, a impermeabilização da trincheira RSU, a degradação dos taludes e a erosão em diversos pontos da obra.
24. Além disso, o relatório correspondente detalhou que a guarita e o galpão de triagem foram edificados em desacordo com o projeto aprovado, as instalações hidrossanitárias e elétricas estavam incompletas e os vidros quebrados. Em virtude das deficiências apontadas, a área técnica propôs a impugnação da prestação de contas apresentada e a devolução de todos os recursos aplicados.
25. A visita seguinte, realizada em 18/12/2012 (peça 61) , embora tenha pontuado a correção de algumas pendências verificadas anteriormente, com a instalação da porta da guarita, instalação da caixa de água e colocação das louças do banheiro, manteve o percentual de execução física no patamar de 65,5%. O parecer técnico correspondente, após mencionar que alguns itens da planilha ainda não haviam sido realizados, concluiu que a liberação da última parcela somente poderia ocorrer com a conclusão das obras. De se destacar que nesse parecer técnico não há menção ao saneamento das questões que efetivamente comprometiam a entrada em operação do empreendimento (drenagem do chorume, impermeabilização das trincheiras, degradação dos taludes e pontos de erosão) , sugerindo que tais aspectos não foram corrigidos.
26. Esse mesmo percentual de 65,5% de execução física foi mantido na visita seguinte, ocorrida em 06/02/2014 (peça 35) , já na gestão da prefeita Rosana Balestra Pereira da Silva. O documento constata que a obra não havia sido concluída e, do mesmo modo que ocorrido na visita anterior, não faz menção ao saneamento das questões que efetivamente comprometiam a entrada em operação do empreendimento, embora noticie a execução de alguns serviços (linha de energia de alta tensão, poço profundo e água da guarita) e a reunião ocorrida em 14/02/2014 entre a Funasa e a prefeitura municipal com vistas a 'verificar a possibilidade de readequação do projeto para possível aprovação'.
27. Por fim, com vistas a embasar manifestação conclusiva sobre o empreendimento, a visita técnica realizada nos dias 18 e 19/08/2016 (peça 89) informa de maneira enfática que 'constatou a situação do objeto em total abandono, demonstrando nunca ter sido utilizado para o objetivo, nas mesmas condições do RVT (...) de 18/12/2012 (...) . A obra encontrava-se com execução de 65,5%, o mesmo percentual do RVT anterior de 01/12/2011 e igualmente encontra-se paralisada.' (grifos acrescidos) 
28. Durante essa visita, os técnicos da Funasa apuraram que a deposição dos resíduos sólidos gerados pela cidade ocorre a céu aberto em local impróprio, próximo do perímetro urbano e de residências, revelando descaso não apenas com as obras do empreendimento, mas, sobretudo, com os efeitos nocivos dessa falta de zelo sobre a qualidade de vida dos munícipes e o meio ambiente.
29. Em vista desse quadro fático, e diante da impossibilidade de alcance dos objetivos do ajuste resultante da não conclusão da obra e da degradação da parte executada, os técnicos da Funasa propuseram a impugnação do valor total da prestação de contas e a devolução do recurso aplicado.
30. A apresentação da cronologia dos fatos é crucial para que seja devidamente delimitada a responsabilidade pelo prejuízo acarretado pelo fracasso do empreendimento, dada a não conclusão das obras e a impossibilidade de aproveitamento da parcela executada. 
31. Um último ponto a ser destacado antes de passar para a delimitação das responsabilidades pelo prejuízo apurado diz respeito à ação civil pública por ato de improbidade administrativa, com pedido de liminar de indisponibilidade de bens e suspensão de registro de inadimplência, protocolada na Vara da Fazenda Pública Municipal da Comarca de Padre Bernardo/GO, em 14/11/2011, contra o prefeito Antônio da Costa Tavares, por atos relacionados a gestão de convênios celebrados com a União para a construção de sistema de esgotamento sanitário e resíduos sólidos, entre os quais o ajuste objeto do presente processo de TCE, que teriam provocado débito datado de 13/08/2010, na ordem de R$ 4.680.958,99 (peças 43 e 45) .
32. Na ação em comento, o ente subnacional acusa o referido gestor de ter se omitido no dever de prestar as contas dos ajustes denunciados e alega que tal conduta teria causado dificuldades e transtornos para a municipalidade na condução das obrigações administrativas essenciais.
33. Em 01/02/2012, o juízo responsável deferiu antecipação de tutela exclusivamente em relação ao pedido relacionado ao registro de inadimplência (peça 43) , retificando, na sequência (16/05/2012) , o número do ajuste de que cuida esta TCE, equivocadamente informado na inicial (peça 45) . 
Da responsabilidade do prefeito Antônio da Costa Tavares (2005-2008) e da empresa contratada nesta TCE
34. Retomando a análise com vistas à delimitação das responsabilidades pelo prejuízo apurado, os fatos constantes dos autos evidenciam que houve execução regular dos recursos da primeira e de parte da segunda parcela do ajuste. A aprovação da prestação de contas parcial apresentada durante a gestão do prefeito Antônio da Costa Tavares é prova inconteste nesse sentido.
35. Ocorre, todavia, conforme ressaltado anteriormente, que a aprovação da prestação de contas parcial não englobou a totalidade dos recursos públicos geridos pelo responsável. Com efeito, durante o seu mandato, os dispêndios alcançaram a monta de R$ 675.627,02 (80% dos recursos federais previstos) , ao passo que o valor aprovado foi de R$ 527.774,53 (65,5%) , subsistindo, portanto, sem comprovação da boa e regular aplicação as despesas por ele realizadas em 13/11/2008, no total de R$ 147.852,49, consoante se verifica no extrato bancário lançado à peça 144.
36. A obrigação de comprovar o correto uso desses recursos públicos recai sobre o aludido prefeito, por expressa previsão constitucional e legal (parágrafo único do art. 70 da Constituição Federal, art. 93 do Decreto-Lei 200/1967 e art. 66 do Decreto 93.872/1986) . 
37. Outro aspecto que merece atenção é a repetição do mesmo percentual de execução física de 65,5% em todas as visitas subsequentes, ocorridas em 24/08/2011 (peça 28) , 18/12/2012 (peça 61) , 06/02/2014 (peça 35) e 18/08/2016 (peça 89) , fato este que não apenas indica a possibilidade de desvios de parte dos recursos destinados à execução do objeto avençado como atrai a responsabilidade da empresa executora pelo valor supostamente pago a maior.
38. Afora por esse aspecto pontual, não há nos autos elementos indicativos de que o fato determinante para a inservibilidade do objeto, qual seja, o abandono das obras, tenha ocorrido durante a gestão do prefeito Antônio da Costa Tavares (2005-2008) . A aprovação da prestação de contas parcial e a execução de dispêndios próximo ao final do seu mandato são indicativos de que as ações relacionadas ao ajuste transcorreram sem sobressaltos até a visita realizada em 01/04/2008. 
39. De mais a mais, mesmo que por hipótese tenha ocorrido a total interrupção das obras a partir do dia 02/04/2008, é pouco provável que tal fato fosse suficiente para acarretar um estado de degradação que inviabilizasse a utilização da parcela até então executada. 
40. Os indícios de desvios de recursos públicos, com a realização de pagamentos e de recebimento de valores sem a devida contraprestação em bens e serviços, justificam a citação do prefeito Antônio da Costa Tavares e da Construtora Hábil Ltda. (peça 132) pelo valor de R$ 147.852,49. 
41. Deixa-se de fazer proposta nesse sentido, todavia, em face do prejuízo ao exercício de defesa acarretado pelo transcurso de tempo superior a 12 (doze) anos entre a ocorrência dos fatos e a eventual primeira notificação dos responsáveis nos autos do presente processo acerca da irregularidade.
Da responsabilidade da prefeita Miriã de Souza Vidal (2009-2012) pelo prejuízo apurado
42. No que toca à atuação da gestora, a visita realizada no terceiro ano do seu mandato (peça 28) demonstrou que nesse período as obras foram abandonadas, tendo a visita seguinte (peça 61) demonstrado a execução de apenas pequenas intervenções, insuficientes para impedir a degradação do empreendimento. Ocorre que, tendo em conta o princípio da continuidade administrativa, mesmo não tendo gerido recursos financeiros relacionados ao ajuste, cabia à responsável adotar medidas efetivas voltadas ao resguardo do patrimônio público, especialmente porque o ajuste permanecia vigente.
43. Sucede dessas considerações que, ao não adotar medidas nesse sentido, a gestora atraiu para si a responsabilidade pelo fracasso do empreendimento, sendo devido, por esse motivo, a sua responsabilização pelo prejuízo apurado nos autos, correspondente ao montante de recursos federais transferidos ao Município de Mimoso de Goiás/GO no âmbito do Convênio 2271/08.
44. Anote-se que a jurisprudência do TCU inclina-se no sentido de que a inércia do prefeito sucessor em adotar as medidas administrativas a fim de concluir a execução de convênio iniciado na gestão anterior compromete o atingimento dos objetivos pactuados configura desperdício de todo o recurso repassado (Acórdão 885/2018-TCU-Segunda Câmara, Min. Ana Arraes) .
45. Ainda de relevo para o caso vertente, a manifestação do Min. Raimundo Carreiro, relator do Acórdão 2295/2014-TCU-Plenário, segundo a qual 'a inutilidade do objeto conveniado decorrente da inércia administrativa do gestor sucessor atrai para esse a responsabilidade pelo prejuízo ao erário e afasta a do antecessor. O gestor sucessor tem obrigação de encerrar a execução de empreendimento iniciado na gestão anterior, em respeito ao princípio da continuidade administrativa'. 
46. Registre-se que pelo mesmo princípio da continuidade administrativa espera-se de um gestor diligente o manejo das ações voltadas ao resguardo do patrimônio no menor espaço de tempo possível, especialmente quando seu objeto envolve a realização de empreendimentos expostos à ação do tempo, como no caso presente. 
47. A postergação injustificada da adoção de medidas nesse sentido pode dar ensejo à responsabilização do gestor desidioso, na medida em que tal conduta reduz significativamente as chances de conferir efetividade às ações adotadas e sinaliza uma propensão mais voltada ao atendimento de aspectos meramente protocolares, despidas, portanto, do real interesse em evitar prejuízos à comunidade.
48. No caso vertente, a ação civil pública manejada pelo ente convenente se enquadra nessa hipótese, visto que protocolada somente após transcorridos 35 (trinta e cinco) meses desde o início do mandato da prefeita Miriã de Souza Vidal. Além disso, a luz da teoria dos motivos determinantes, bem se vê que o fundamento utilizado na referida ação ¿ omissão do gestor no dever de prestar contas ¿ não guarda simetria com o apurado nesta TCE. 
49. Por fim, e não menos importante, a informação trazida aos autos pelo prefeito Genivaldo Gonçalves dos Reis (gestão 2017-2020) , no sentido de que no final de 2017 o Município requereu a inclusão da prefeita Miriã de Souza Vidal no polo passivo da aludida ação civil pública por ato de improbidade administrativa (peça 100) .
50. Registre-se que, ao largo do que estabelecem os arts. 5º, inciso XXXIII, 37, § 3º, inciso II, 216, § 2º, da Constituição Federal, bem como o art. 3º, inciso I, da Lei 12.527/2011, o site do Tribunal de Justiça do Estado de Goiás restringe o acesso público aos autos do aludido processo (201104602410) , a despeito da aparente inexistência de óbices à publicidade das informações ali contidas, inviabilizando, por conseguinte, maiores informações sobre o andamento da referida ação na esfera judicial.
Da responsabilidade da prefeita Rosana Balestra Pereira da Silva (2013-2016) pela omissão no dever de prestar contas
51. No tocante ao prazo limite para a apresentação da prestação de contas final do ajuste, é sabido que o Enunciado da Súmula 230 do TCU dispõe que 'compete ao prefeito sucessor apresentar a prestação de contas referente aos recursos federais recebidos por seu antecessor, quando este não o tiver feito e o prazo para adimplemento dessa obrigação vencer ou estiver vencido no período de gestão do próprio mandatário sucessor, ou, na impossibilidade de fazê-lo, adotar as medidas legais visando ao resguardo do patrimônio público'.
52. No caso vertente, conforme já adiantado, o prazo para a apresentação das contas escoou durante o mandato da prefeita Rosana Balestra Pereira da Silva, em 19/06/2014. Em virtude da ausência da adoção das medidas cabíveis para o resguardo do patrimônio e do não cumprimento da obrigação em tela, será proposta a citação da aludida gestora municipal.
53. Anote-se, a respeito, a manifestação do Min. Weder de Oliveira no âmbito do Acórdão 2212/2016-TCU-Primeira Câmara, vazada nestes termos: 'se o prazo para o atendimento da obrigação de prestar contas adentrar o período de gestão do prefeito sucessor, deverá ele adotar as providências para prestá-las, ou, na impossibilidade de fazê-lo, tomar as medidas legais visando à proteção do patrimônio público, nos termos da Súmula 230 do TCU'. 
54. E também relevante para o aspecto em exame, a manifestação do Min. Aroldo Cedraz ao relatar o Acórdão 598/2010-TCU-Segunda Câmara, segundo a qual 'cabe ao prefeito sucessor a apresentação da prestação de contas de convênio com prazo estabelecido para tal ao longo da sua gestão, mesmo que os recursos tenham sido aplicados pelo prefeito antecessor'. (grifos acrescidos) 
55. Por fim, resta ponderar que, embora tanto a prefeita Miriã de Souza Vidal quanto a prefeita Rosana Balestra Pereira da Silva tenham deixado de adotar as medidas que lhes eram cabíveis, os efeitos da inércia de cada gestora são diferentes, uma vez que a inservibilidade do empreendimento tem como causa determinante a inércia observada durante a gestão da primeira. Assim, conquanto tal fato não tenha o condão de eximir a prefeita Rosana Balestra Pereira da Silva da obrigação de prestar contas, é suficiente para afastar a sua responsabilidade pelo dano apurado. 
56. Em virtude do que foi exposto, será proposta a citação da prefeita Miriã de Souza Vidal pelo valor R$ 625.600,00, diante do prejuízo provocado ao erário pela completa inservibilidade do objeto do Convênio 2271/05, decorrente da negligência do ente federado em adotar as medidas necessárias para concluir as obras do empreendimento ou, ao menos, resguardar o patrimônio público, de modo que fosse possível garantir o atingimento dos objetivos do ajuste em benefício da população.
57. Também será proposta a audiência da prefeita Rosana Balestra Pereira da Silva, para que se manifeste quanto à inobservância do prazo para o cumprimento da obrigação de prestar contas do ajuste em tela.
Em vista do exame técnico realizado, foi proposta a citação da prefeita Miriã de Souza Vidal e a audiência da prefeita Rosana Balestra Pereira da Silva, seguintes termos:
PROPOSTA DE ENCAMINHAMENTO
64. Diante do exposto, submetem-se os autos à consideração superior, propondo:
a) realizar a citação da prefeita Miriã de Souza Vidal (CPF: XXX.337.161-XX) , com fundamento nos arts. 10, § 1º, e 12, incisos I e II, da Lei nº  8.443/1992, c/c os arts. 202, incisos I e II, e do RITCU, para que, no prazo de 15 (quinze) dias, em decorrência da conduta praticada, apresente alegações de defesa e/ou recolha, aos cofres especificados, a quantia abaixo indicada, atualizada monetariamente a partir da respectiva data até o efetivo recolhimento, abatendo-se na oportunidade as quantias eventualmente ressarcidas, na forma da legislação em vigor, que geraram a irregularidade demonstrada a seguir:
Irregularidade: dano ao erário decorrente da inércia do ente federado em adotar medidas eficazes para concluir as obras do Convênio 2271/05 ou em promover ações efetivas para resguardar o patrimônio público.
Dispositivos violados: Constituição Federal, arts. 37, caput, e 70, parágrafo único; Lei nº  8.666/1993, art. 3º; Decreto-Lei nº 200/1967, art. 93; Decreto nº 93.872/1986, art. 66.
	Data de Ocorrência
	Valor Histórico (R$) 

	16/05/2007
	472.876,16

	03/07/2007
	32.770,45

	03/07/2007
	119.953,39

Cofre para recolhimento: Fundação Nacional de Saúde.
Conduta: deixar de adotar medidas eficazes para concluir as obras do Convênio 2271/05 ou de promover ações efetivas para resguardar o patrimônio público.
Nexo de causalidade: a ausência de medidas eficazes para concluir as obras do Convênio 2271/05 ou para promover ações efetivas para resguardar o patrimônio público resultou na completa inservibilidade do empreendimento.
Culpabilidade: não há excludentes de ilicitude, de culpabilidade e de punibilidade. É razoável supor que o responsável tinha consciência da ilicitude de sua conduta. Era exigível conduta diversa da praticada, qual seja, adotar medidas eficazes para concluir as obras do Convênio 2271/05 ou promover ações efetivas para resguardar o patrimônio público.
b) realizar a audiência da prefeita Rosana Balestra Pereira da Silva (CPF: XXX.227.421-XX) , com fundamento nos arts. 10, § 1º, e 12, incisos I e III, da Lei 8.443/1992, c/c o art. 202, incisos I e III, do RITCU, para que, no prazo de 15 (quinze) dias, apresente razões de justificativa quanto às condutas praticadas que geraram as irregularidades demonstradas a seguir: 
Irregularidade: não cumprimento do prazo originalmente estipulado para prestação de contas dos recursos federais repassados ao Município de Mimoso de Goiás/GO, em face da omissão no dever de prestar contas dos valores transferidos por meio do Convênio 2271/05, que tinha por objetivo a construção de sistema de resíduos sólidos para atender ao aludido ente subnacional, no período de 20/12/2005 a 20/04/2014, com prazo para apresentação da prestação de contas em 19/06/2014.
Dispositivos violados: art. 37, caput, c/c o art. 70, parágrafo único, da Constituição da República Federativa do Brasil; art. 93, do Decreto-lei 200/1967; art. 66, do Decreto 93.872/1986.
Conduta: descumprir o prazo originalmente estipulado para prestação de contas dos recursos federais repassados ao Município de Mimoso de Goiás/GO, em face da omissão no dever de prestar contas dos valores transferidos por meio do Convênio 2271/05, que tinha por objetivo a construção de sistema de resíduos sólidos para atender ao aludido ente subnacional, no período de 20/12/2005 a 20/04/2014, com prazo para apresentação da prestação de contas em 19/06/2014.
Nexo de causalidade: ao não realizar a prestação de contas final dos recursos repassados ao Município de Mimoso de Goiás/GO por meio do Convênio 2271/05, a responsável descumpriu obrigação constitucional e legal.
Culpabilidade: não há excludentes de ilicitude, de culpabilidade e de punibilidade; é razoável supor que a responsável tinha consciência da ilicitude de sua conduta; era exigível conduta diversa da praticada, qual seja, desincumbir-se do seu dever por meio da apresentação da prestação de contas no prazo e forma devidos ou o oferecimento de justificativas no sentido de que adotou medidas administrativas que estavam ao seu alcance para obter a documentação necessária à prestação de contas, mas encontrou dificuldades concretas que a impediram de prestar contas.
Em cumprimento ao pronunciamento da Unidade, proferido em 10/06/2021 (peça 147) , foram efetuadas as notificações das responsáveis, nos seguintes moldes:
a) citação da responsável Miriã de Souza Vidal:
	Comunicação: Ofício 30777/2021 - Seproc (peça 151) 
Data da Expedição: 30/06/2021
Data da Ciência: 06/07/2021 (peça 153) 
Observação: Ofício enviado para o endereço do responsável, conforme pesquisa na base de dados no sistema da Receita Federal, custodiada pelo TCU.
Fim do prazo para a defesa: 21/07/2021
	
b) audiência de Rosana Balestra Pereira da Silva
	Comunicação: Ofício 30778/2021 - Seproc (peça 150) 
Data da Expedição: 30/06/2021
Data da Ciência: 06/07/2021 (peça 152) 
Observação: Ofício enviado para o endereço do responsável, conforme pesquisa na base de dados no sistema da Receita Federal, custodiada pelo TCU.
Fim do prazo para a defesa: 21/07/2021
	
Conforme Despachos de Conclusão das Comunicações Processuais (peça 154) , as providências inerentes às comunicações processuais foram concluídas.
Transcorrido o prazo regimental, as responsáveis mantiveram-se silentes.
EXAME TÉCNICO
O exame técnico ora proposto compreende a análise das revelias configuradas, tomando como base as irregularidades atribuídas às responsáveis no âmbito das instruções precedentes, em cotejo com os elementos comprobatórios constantes dos autos e os argumentos que possam ser aproveitados em favor das responsáveis em manifestações colhidas na fase interna desta Tomada de Contas Especial, acaso existentes.
Da validade das notificações
Preliminarmente, cumpre tecer breves considerações sobre a forma como são realizadas as comunicações processuais no TCU. A esse respeito, destacam-se o art. 179, do Regimento Interno do TCU (Resolução 155, de 04/12/2002) e o art. 4º, inciso III, § 1º, da Resolução TCU 170, de 30/06/2004, in verbis:
Art. 179. A citação, a audiência ou a notificação, bem como a comunicação de diligência, farse-ão:
I - mediante ciência da parte, efetivada por servidor designado, por meio eletrônico, fac-símile, telegrama ou qualquer outra forma, desde que fique confirmada inequivocamente a entrega da comunicação ao destinatário;
II - mediante carta registrada, com aviso de recebimento que comprove a entrega no endereço do destinatário;
III - por edital publicado no Diário Oficial da União, quando o seu destinatário não for localizado
 (...) Art. 3º As comunicações serão dirigidas ao responsável, ou ao interessado, ou ao dirigente de órgão ou entidade, ou ao representante legal ou ao procurador constituído nos autos, com poderes expressos no mandato para esse fim, por meio de:
I - correio eletrônico, fac-símile ou telegrama;
II - servidor designado;
III - carta registrada, com aviso de recebimento;
IV - edital publicado no Diário Oficial da União, quando o seu destinatário não for localizado, nas hipóteses em que seja necessário o exercício de defesa.
Art. 4º. Consideram-se entregues as comunicações:
I - efetivadas conforme disposto nos incisos I e II do artigo anterior, mediante confirmação da ciência do destinatário;
II - realizadas na forma prevista no inciso III do artigo anterior, com o retorno do aviso de recebimento, entregue comprovadamente no endereço do destinatário;
III - na data de publicação do edital no Diário Oficial da União, quando realizadas na forma prevista no inciso IV do artigo anterior.
§ 1º O endereço do destinatário deverá ser previamente confirmado mediante consulta aos sistemas disponíveis ao Tribunal ou a outros meios de informação, a qual deverá ser juntada ao respectivo processo.
Bem se vê, portanto, que a validade da citação via postal não depende de que o aviso de recebimento seja assinado pelo próprio destinatário da comunicação, o que dispensa, no caso em tela, a entrega do AR em 'mãos próprias'. A exigência da norma é no sentido de o Tribunal verificar se a correspondência foi entregue no endereço correto, residindo aqui a necessidade de certeza inequívoca. 
Não é outra a orientação da jurisprudência do TCU, conforme se verifica dos julgados a seguir transcritos:
São válidas as comunicações processuais entregues, mediante carta registrada, no endereço correto do responsável, não havendo necessidade de que o recebimento seja feito por ele próprio (Acórdão 3648/2013-TCU-Segunda Câmara, Relator Min. José Jorge) ;
É prescindível a entrega pessoal das comunicações pelo TCU, razão pela qual não há necessidade de que o aviso de recebimento seja assinado pelo próprio destinatário. Entregandose a correspondência no endereço correto do destinatário, presume-se o recebimento da citação. (Acórdão 1019/2008-TCU-Plenário, Min. Benjamin Zymler) ;
As comunicações do TCU, inclusive as citações, deverão ser realizadas mediante Aviso de Recebimento - AR, via Empresa Brasileira de Correios e Telégrafos, bastando para sua validade que se demonstre que a correspondência foi entregue no endereço correto. (Acórdão 1526/2007-TCU-Plenário, Min. Aroldo Cedraz) .
A validade do critério de comunicação processual do TCU foi referendada pelo Supremo Tribunal Federal, nos termos do julgamento do MS-AgR 25.816/DF, por meio do qual se afirmou a desnecessidade da ciência pessoal do interessado, entendendo-se suficiente a comprovação da entrega do 'AR' no endereço do destinatário:
Ementa: agravo regimental. Mandado de segurança. Desnecessidade de intimação pessoal das decisões do tribunal de contas da união. art. 179 do regimento interno do TCU. Intimação do ato impugnado por carta registrada, iniciado o prazo do art. 18 da Lei 1.533/1951 da data constante do aviso de recebimento. Decadência reconhecida. Agravo improvido.
O envio de carta registrada com aviso de recebimento está expressamente enumerado entre os meios de comunicação de que dispõe o Tribunal de Contas da União para proceder às suas intimações.
O inciso II do art. 179 do Regimento Interno do TCU é claro ao exigir apenas a comprovação da entrega no endereço do destinatário, bastando o aviso de recebimento simples. 
Da revelia das responsáveis Miriã de Souza Vidal e Rosana Balestra Pereira da Silva 
No caso vertente, as notificações das responsáveis ocorreram em endereços provenientes de pesquisa de endereço realizada pelo TCU na base de dados da Receita Federal custodiada pelo TCU (peças 148 e 149) , sendo que a entrega dos correspondentes ofícios de notificação nesses endereços restou comprovada (peças 152 e 153) , restando desnecessárias, portanto, a adoção de outras medidas pelo Tribunal, visto que o recebimento das notificações no endereço oficial torna válida a medida processual adotada por esta Corte de Contas.
Superada a análise acerca da validade das notificações, transcorrido o prazo regimental fixado e mantendo-se inertes as aludidas responsáveis, impõe-se que sejam consideradas revéis, dando-se prosseguimento ao processo, com fulcro no art. 12, § 3º, da Lei 8.443/1992.
Nos processos do TCU, a revelia não leva à presunção de que seriam verdadeiras todas as imputações levantadas contra os responsáveis, diferentemente do que ocorre no processo civil, em que a revelia do réu opera a presunção da verdade dos fatos narrados pelo autor (Acórdão 1009/2018-TCU-Plenário, Min. Bruno Dantas; 2.369/2013-Plenário, Min. Benjamin Zymler e 2.449/2013-Plenário, Min. Benjamin Zymler) . Dessa forma, a avaliação da responsabilidade do agente não pode prescindir da prova existente no processo ou para ele carreada. 
Como visto, a responsável Miriã de Souza Vidal foi citada em decorrência do prejuízo acarretado pela inércia do ente federado em adotar medidas eficazes para concluir as obras do Convênio 2271/05 e em promover ações efetivas para salvaguardar o patrimônio, que resultaram na completa inservibilidade do empreendimento.
Ao deixar de se manifestar, a responsável deixou de produzir prova da regular aplicação dos recursos sob sua responsabilidade, em afronta às normas que impõem aos gestores públicos a obrigação legal de, sempre que demandados pelos órgãos de controle, apresentar os documentos que demonstrem a correta utilização das verbas públicas, a exemplo do contido no art. 93 do Decreto-Lei 200/1967: 'Quem quer que utilize dinheiros públicos terá de justificar seu bom e regular emprego na conformidade das leis, regulamentos e normas emanadas das autoridades administrativas competentes.' 
Por seu turno, a responsável Rosana Balestra Pereira da Silva foi chamada aos autos em audiência para se manifestar sobre o descumprimento do prazo originalmente estipulado para prestação de contas dos recursos federais repassados ao Município de Mimoso de Goiás/GO, em face da omissão no dever de prestar contas dos valores transferidos por meio do Convênio 2271/05.
Ao deixar de se manifestar, a responsável deixou de produzir prova do cumprimento do dever de prestar contas dos recursos públicos transferidos ao ente, em afronta ao parágrafo único do art. 70 da Constituição Federal.
Mesmo as alegações de defesa não sendo apresentadas, considerando o princípio da verdade real que rege esta Corte, procurou-se buscar, em manifestações das responsáveis na fase interna desta Tomada de Contas Especial, se havia algum argumento que pudesse ser aproveitado a seu favor. 
Em relação à responsável Miriã de Souza Vidal, verifica-se que, embora diversas vezes notificada pelo tomador de contas, não houve manifestação da gestora na fase interna deste processo (peça 135, p. 5, item 9) . Em relação à responsável Rosana Balestra Pereira da Silva, a inclusão da gestora no polo passivo da presente demanda ocorreu apenas no âmbito deste Tribunal, inexistindo, por consequência, manifestação da responsável na fase interna. Diante disso, não há nenhum argumento que possa vir a ser analisado e posteriormente servir para afastar as irregularidades apontadas. 
Em se tratando de processo em que a parte interessada não se manifestou acerca das irregularidades imputadas, não há elementos para que se possa efetivamente aferir e reconhecer a ocorrência de boa-fé na conduta dos responsáveis, podendo este Tribunal, desde logo, proferir o julgamento de mérito pela irregularidade das contas, conforme os termos dos §§ 2º e 6º do art. 202 do Regimento Interno do TCU (Acórdão 2064/2011-TCU-Primeira Câmara, Min. Ubiratan Aguiar; 6.182/2011-1ª Câmara, Min. Weber de Oliveira; 4.072/2010-1ª Câmara, Min. Valmir Campelo; 1.189/2009-1ª Câmara, Min. Marcos Bemquerer; e 731/2008-Plenário, Min. Aroldo Cedraz) .
Prescrição da Pretensão Punitiva
Vale ressaltar que a pretensão punitiva do TCU, conforme Acórdão 1441/2016-TCU-Plenário, Relator Min. Benjamin Zymler, que uniformizou a jurisprudência acerca dessa questão, subordina-se ao prazo geral de prescrição indicado no art. 205 do Código Civil, que é de dez anos, contado da data de ocorrência da irregularidade sancionada, nos termos do art. 189 do Código Civil, sendo este prazo interrompido pelo ato que ordenar a citação, a audiência ou a oitiva dos responsáveis.
No caso em exame, verifica-se que não ocorreu a prescrição, uma vez que não se verificou o transcurso superior a 10 anos entre a irregularidade sancionada, ocorrida em 31/12/2012, no caso da prefeita Miriã de Souza Vidal, termo final do seu mandato eletivo, e em 19/06/2014, no caso da prefeita Rosana Balestra Pereira da Silva, data limite para a apresentação da prestação de contas, e o ato de ordenação da citação, ocorrido em 10/06/2021 (peça 147) . 
CONCLUSÃO
Em face da análise promovida na seção 'Exame Técnico', verifica-se que as responsáveis Miriã de Souza Vidal e Rosana Balestra Pereira da Silva, regularmente notificadas, deixaram de se pronunciar sobre as irregularidades que motivaram as suas notificações nos autos, em vista do que devem ser declaradas revéis, nos termos do art. 12, § 3º, da Lei 8.443/1992. 
Verifica-se também que não houve a prescrição da pretensão punitiva em relação às responsáveis, conforme análise já realizada.
Tendo em vista que não constam dos autos elementos que permitam reconhecer a boa-fé das responsáveis, sugere-se que as suas contas sejam julgadas irregulares, nos termos do art. 202, § 6º, do Regimento Interno do TCU, com as correspondentes consequências jurídicas.
PROPOSTA DE ENCAMINHAMENTO
Diante do exposto, submetemos os autos à consideração superior, propondo ao Tribunal:
a) considerar revéis as responsáveis Miriã de Souza Vidal (CPF: XXX.337.161-XX) e Rosana Balestra Pereira da Silva (CPF: XXX.227.421-XX) , para todos os efeitos, dando-se prosseguimento ao processo, com fulcro no art. 12, § 3º, da Lei 8.443/1992; 
b) julgar irregulares as contas da responsável Miriã de Souza Vidal (CPF: XXX.337.161-XX) , nos termos dos arts. 1º, inciso I, 16, inciso III, alíneas 'b' e 'c', da Lei 8.443/1992, c/c os arts. 19 e 23, inciso III, da mesma Lei, condenando-a ao pagamento das importâncias a seguir especificadas, atualizadas monetariamente e acrescidas dos juros de mora, calculadas a partir das datas discriminadas até a data da efetiva quitação do débito, fixando-lhe o prazo de 15 (quinze) dias, para que comprove, perante o Tribunal, o recolhimento das referidas quantias aos cofres da Fundação Nacional de Saúde, nos termos do art. 23, inciso III, alínea 'a', da citada lei, c/c o art. 214, inciso III, alínea 'a', do Regimento Interno do TCU:
	Data de Ocorrência
	Valor Histórico (R$) 

	16/05/2007
	472.876,16

	03/07/2007
	32.770,45

	03/07/2007
	119.953,39

c) aplicar à responsável Miriã de Souza Vidal (CPF: XXX.337.161-XX) a multa prevista no art. 57 da Lei 8.443/1992 c/c o art. 267 do Regimento Interno do TCU, fixando-lhe o prazo de 15 (quinze) dias, a contar da notificação, para que comprove, perante o Tribunal (art. 214, III, alínea 'a', do Regimento Interno do TCU) , o recolhimento da dívida aos cofres do Tesouro Nacional, atualizada monetariamente desde a data do acórdão que vier a ser proferido por este Tribunal até a data do efetivo recolhimento, se paga após o vencimento, na forma da legislação em vigor;
d) julgar irregulares as contas da responsável Rosana Balestra Pereira da Silva (CPF: XXX.227.421-XX) , nos termos dos arts. 1º, inciso I, 16, inciso III, alínea 'a', da Lei 8.443/1992, c/c os arts. 19 e 23, inciso III, da mesma Lei;
e) aplicar à responsável Rosana Balestra Pereira da Silva (CPF: XXX.227.421-XX) a multa prevista no art. 58, inciso I, da Lei 8.443/1992 c/c o art. 268, inciso I, do Regimento Interno do TCU, fixando-lhe o prazo de 15 (quinze) dias, a contar da notificação, para que comprove, perante o Tribunal (art. 214, III, alínea 'a', do Regimento Interno do TCU) , o recolhimento da dívida aos cofres do Tesouro Nacional, atualizada monetariamente desde a data do acórdão que vier a ser proferido por este Tribunal até a data do efetivo recolhimento, se paga após o vencimento, na forma da legislação em vigor;
f) autorizar, desde logo, a cobrança judicial das dívidas, caso não atendidas as notificações, na forma do disposto no art. 28, inciso II, da Lei 8.443/1992;
g) autorizar também, desde logo, se requerido, com fundamento no art. 26, da Lei 8.443, de 1992, c/c o art. 217, §§ 1º e 2º do Regimento Interno do TCU, o parcelamento da (s) dívida (s) em até 36 parcelas, incidindo, sobre cada parcela, corrigida monetariamente, os correspondentes acréscimos legais, fixando-lhes o prazo de 15 (quinze) dias, a contar do recebimento da notificação, para comprovarem, perante o Tribunal, o recolhimento da primeira parcela, e de 30 (trinta) dias, a contar da parcela anterior, para comprovarem os recolhimentos das demais parcelas, devendo incidir, sobre cada valor mensal, atualizado monetariamente, os juros de mora devidos, no caso do débito, na forma prevista na legislação em vigor, alertando os responsáveis de que a falta de comprovação do recolhimento de qualquer parcela importará o vencimento antecipado do saldo devedor, nos termos do § 2º do art. 217 do Regimento Interno deste Tribunal; 
h) enviar cópia do Acórdão a ser prolatado à Procuradoria da República no Estado de Goiás, nos termos do § 3º do art. 16 da Lei 8.443/1992, c/c o § 7º do art. 209 do Regimento Interno do TCU, para adoção das medidas cabíveis;
i) enviar cópia do Acórdão que vier a ser proferido à Fundação Nacional de Saúde e às responsáveis, para ciência;
j) informar à Procuradoria da República no Estado de Goiás, à Fundação Nacional de Saúde e às responsáveis que a presente deliberação, acompanhada do Relatório e do Voto que a fundamenta, está disponível para a consulta no endereço www.tcu.gov.br/acordaos, além de esclarecer que, caso requerido, o TCU poderá fornecer sem custos as correspondentes cópias, de forma impressa; e
k) informar à Procuradoria da República no Estado de Goiás que, nos termos do parágrafo único do art. 62 da Resolução TCU 259/2014, os procuradores e membros do Ministério Público credenciados nesta Corte podem acessar os presentes autos de forma eletrônica e automática, ressalvados apenas os casos de eventuais peças classificadas como sigilosas, as quais requerem solicitação formal."
2.	O MP/TCU, representado pelo procurador Rodrigo Medeiros de Lima, manifestou-se de acordo com a proposta ofertada pela unidade instrutiva[footnoteRef:3]. [3:  Peça 158.] 
É o relatório.

não há.

Procurador Rodrigo Medeiros de Lima.

TOMADA DE CONTAS ESPECIAL. CONSTRUÇÃO DE SISTEMA DE RESÍDUOS SÓLIDOS. IRREGULARIDADES NA APLICAÇÃO DOS RECURSOS. APROVAÇÃO DA PRIMEIRA PARCELA. ABANDONO POSTERIOR DA OBRA. INSERVIBILIDADE. CITAÇÃO DA RESPONSÁVEL PELA INSERVIBILIDADE. REVELIA. CONTAS IRREGULARES. DÉBITO. MULTA. AUDIÊNCIA DA RESPONSÁVEL PELA OMISSÃO NA APRESENTAÇÃO DAS CONTAS. REVELIA. CONTAS IRREGULARES. MULTA.

TOMADA DE CONTAS ESPECIAL (TCE)

Secretaria de Controle Externo de Tomada de Contas Especial (SecexTCE).

Em exame, processo de tomada de contas especial instaurada pela Funasa em desfavor de Miriã de Souza Vidal, prefeita de Mimoso de Goiás/GO no período de 2009 a 2012, devido à omissão no dever de prestar contas da aplicação dos recursos transferidos por meio do convênio CV 2271/05, registro Siafi 556314[footnoteRef:2], que teve por objetivo a construção de sistema de resíduos sólidos. [2:  Peça 6.] 
O ajuste totalizou R$ 816.505,70, sendo R$ 782.000,00 provenientes da União. Os repasses federais totalizaram R$ 625.600,00, com créditos ocorridos em 16/5/2007, no valor de R$ 472.876,16, e 3/7/2007, nos valores de R$ 32.770,45 e R$ 119.953,39[footnoteRef:3], tendo havido, ainda, a comprovação do aporte de R$ 34.098,64 a título de contrapartida[footnoteRef:4]. [3:  Peça 113.]  [4:  Peça 135.] 
A vigência estava estipulada para o período de 20/12/2005 a 20/4/2014[footnoteRef:5], com data final para apresentação da prestação de contas fixada em 19/6/2014. [5:  Peça 30.] 
A concedente visitou o empreendimento em 1/4/2008[footnoteRef:6], 24/8/2011[footnoteRef:7], 18/12/2012[footnoteRef:8], 6/2/2014[footnoteRef:9] e 18/8/2016[footnoteRef:10]. [6:  Peça 26.]  [7:  Peça 28.]  [8:  Peça 61.]  [9:  Peça 35.]  [10:  Peça 89.] 
A prestação de contas parcial apresentada foi analisada e aprovada[footnoteRef:11], mas não houve apresentação da prestação de contas final na data prevista. [11:  Peças 90, 119 e 127.] 
O fundamento para a instauração da tomada de contas especial pelo repassador foi a seguinte irregularidade: 
"Não comprovação da boa e regular aplicação dos recursos federais repassados à Prefeitura Municipal de Mimoso de Goiás/GO, em face da omissão no dever de prestar contas dos valores transferidos, no âmbito do convênio descrito como 'SISTEMA DE RESIDUOS SOLIDOS', no período de 20/12/2005 a 20/04/2014, cujo prazo encerrou-se em 19/06/2014."
Em seu relatório[footnoteRef:12], o tomador de contas concluiu que o prejuízo importaria no valor total transferido, imputando-se a responsabilidade à ex-prefeita Miriã de Souza Vidal, na condição de gestora dos recursos. Devidamente notificada na fase interna, a responsável não se manifestou. [12:  Peça 135.] 
Deve ser observado que a celebração do ajuste e a gestão dos recursos transferidos ocorreram durante o mandato do então prefeito Antônio da Costa Tavares (2005-2008) , ao passo que o prazo final para a apresentação da prestação de contas (19/6/2014) escoou durante o mandato da então prefeita Rosana Balestra Pereira da Silva (2013-2016) .
No âmbito do Tribunal, a unidade instrutiva concluiu que não havia amparo para imputar à ex-prefeita Miriã de Souza Vidal a responsabilidade pela omissão da referida obrigação constitucional e legal, tendo em vista que o prazo final para a apresentação da prestação de contas ocorreu no curso de mandato posterior ao seu.
Transcrevo trechos essenciais da análise da SecexTCE acerca das imputações feitas a cada responsável.
Sobre a responsabilidade do ex-prefeito Antônio da Costa Tavares e da empresa contratada, assim se manifestou a unidade instrutiva:
"34. (...) , os fatos constantes dos autos evidenciam que houve execução regular dos recursos da primeira e de parte da segunda parcela do ajuste. A aprovação da prestação de contas parcial apresentada durante a gestão do prefeito Antônio da Costa Tavares é prova inconteste nesse sentido.
35. Ocorre, todavia, conforme ressaltado anteriormente, que a aprovação da prestação de contas parcial não englobou a totalidade dos recursos públicos geridos pelo responsável. Com efeito, durante o seu mandato, os dispêndios alcançaram a monta de R$ 675.627,02 (80% dos recursos federais previstos) , ao passo que o valor aprovado foi de R$ 527.774,53 (65,5%) , subsistindo, portanto, sem comprovação da boa e regular aplicação as despesas por ele realizadas em 13/11/2008, no total de R$ 147.852,49, consoante se verifica no extrato bancário lançado à peça 144.
36. A obrigação de comprovar o correto uso desses recursos públicos recai sobre o aludido prefeito, por expressa previsão constitucional e legal (parágrafo único do art. 70 da Constituição Federal, art. 93 do Decreto-Lei 200/1967 e art. 66 do Decreto 93.872/1986) . 
37. Outro aspecto que merece atenção é a repetição do mesmo percentual de execução física de 65,5% em todas as visitas subsequentes, ocorridas em 24/08/2011 (peça 28) , 18/12/2012 (peça 61) , 06/02/2014 (peça 35) e 18/08/2016 (peça 89) , fato este que não apenas indica a possibilidade de desvios de parte dos recursos destinados à execução do objeto avençado como atrai a responsabilidade da empresa executora pelo valor supostamente pago a maior.
38. Afora por esse aspecto pontual, não há nos autos elementos indicativos de que o fato determinante para a inservibilidade do objeto, qual seja, o abandono das obras, tenha ocorrido durante a gestão do prefeito Antônio da Costa Tavares (2005-2008) . A aprovação da prestação de contas parcial e a execução de dispêndios próximo ao final do seu mandato são indicativos de que as ações relacionadas ao ajuste transcorreram sem sobressaltos até a visita realizada em 01/04/2008. 
39. De mais a mais, mesmo que por hipótese tenha ocorrido a total interrupção das obras a partir do dia 02/04/2008, é pouco provável que tal fato fosse suficiente para acarretar um estado de degradação que inviabilizasse a utilização da parcela até então executada. 
40. Os indícios de desvios de recursos públicos, com a realização de pagamentos e de recebimento de valores sem a devida contraprestação em bens e serviços, justificam a citação do prefeito Antônio da Costa Tavares e da Construtora Hábil Ltda. (peça 132) pelo valor de R$ 147.852,49. 
41. Deixa-se de fazer proposta nesse sentido, todavia, em face do prejuízo ao exercício de defesa acarretado pelo transcurso de tempo superior a 12 (doze) anos entre a ocorrência dos fatos e a eventual primeira notificação dos responsáveis nos autos do presente processo acerca da irregularidade". (grifei) 
No que se refere à ex-prefeita Miriã de Souza Vidal, a SecexTCE examinou o caso nos seguintes termos:
"18. Nada obstante, o conjunto probatório carreado aos autos demonstra de forma inconteste que o fracasso do empreendimento decorreu da inércia do Município de Mimoso de Goiás/GO, durante a gestão da responsável, em adotar medidas eficazes para concluir as obras ou resguardar o patrimônio público. Nesse período as obras do empreendimento foram abandonadas à própria sorte, a ponto de a degradação decorrente do descaso das autoridades locais tornar impossível o alcance dos objetivos avençados.
19. Especificamente em relação à gestão financeira do ajuste, o ente subnacional recebeu 80% dos recursos federais previstos nos dias 16/05 e 03/07/2007, totalizando R$ 625.600,00, e executou despesas no montante de R$ 675.627,02, com pagamentos realizados entre 08/06/2007 e 13/11/2008 (peça 90) .
20. Anote-se que o parecer técnico elaborado com base na visita realizada em 01/04/2008 propôs a aprovação da prestação de contas no valor de R$ 527.774,53, que representa 65,47% do total da obra (peça 26) , e que equivale ao total da primeira parcela (R$ 472.876,15) e à parte da segunda (R$ 54.898,37) . Relevante observar que o município viria a utilizar o restante dos recursos (R$ 147.852,49) apenas em 13/11/2008, demonstrando que por ocasião da visita realizada em 01/04/2008 a execução física e a financeira ocorriam pari passu, ambas no patamar de 65,5%.
21. A proposta para a aprovação da prestação de contas acima referida, de acordo com as informações constantes do Parecer Financeiro 230/2017 (peça 90) , foi endossada pelo Parecer Financeiro 80, de 21/10/2008 [não consta dos autos].
22. Como mencionado, sete meses após a primeira visita da Funasa, houve pagamento de novas despesas (R$ 147.852,49) e, na sequência, a troca de comando do Executivo local, tendo assumido o cargo de prefeito a Sra. Miriã de Souza Vidal (2009-2012) . 
23. Apesar desses novos dispêndios, a visita técnica seguinte, realizada em 24/08/2011 (peça 28) , manteve o mesmo percentual de execução física ¿ 65,5%. De se destacar que a visita em comento encontrou a obra em estado de abandono e o aterro sem condições de funcionamento, devido a problemas envolvendo a drenagem do chorume na lagoa para tratamento dos efluentes, a impermeabilização da trincheira RSU, a degradação dos taludes e a erosão em diversos pontos da obra.
24. Além disso, o relatório correspondente detalhou que a guarita e o galpão de triagem foram edificados em desacordo com o projeto aprovado, as instalações hidrossanitárias e elétricas estavam incompletas e os vidros quebrados. Em virtude das deficiências apontadas, a área técnica propôs a impugnação da prestação de contas apresentada e a devolução de todos os recursos aplicados.
25. A visita seguinte, realizada em 18/12/2012 (peça 61) , embora tenha pontuado a correção de algumas pendências verificadas anteriormente, com a instalação da porta da guarita, instalação da caixa de água e colocação das louças do banheiro, manteve o percentual de execução física no patamar de 65,5%. O parecer técnico correspondente, após mencionar que alguns itens da planilha ainda não haviam sido realizados, concluiu que a liberação da última parcela somente poderia ocorrer com a conclusão das obras. De se destacar que nesse parecer técnico não há menção ao saneamento das questões que efetivamente comprometiam a entrada em operação do empreendimento (drenagem do chorume, impermeabilização das trincheiras, degradação dos taludes e pontos de erosão) , sugerindo que tais aspectos não foram corrigidos.
26. Esse mesmo percentual de 65,5% de execução física foi mantido na visita seguinte, ocorrida em 06/02/2014 (peça 35) , já na gestão da prefeita Rosana Balestra Pereira da Silva. O documento constata que a obra não havia sido concluída e, do mesmo modo que ocorrido na visita anterior, não faz menção ao saneamento das questões que efetivamente comprometiam a entrada em operação do empreendimento, embora noticie a execução de alguns serviços (linha de energia de alta tensão, poço profundo e água da guarita) e a reunião ocorrida em 14/02/2014 entre a Funasa e a prefeitura municipal com vistas a 'verificar a possibilidade de readequação do projeto para possível aprovação'.
27. Por fim, com vistas a embasar manifestação conclusiva sobre o empreendimento, a visita técnica realizada nos dias 18 e 19/08/2016 (peça 89) informa de maneira enfática que 'constatou a situação do objeto em total abandono, demonstrando nunca ter sido utilizado para o objetivo, nas mesmas condições do RVT (...) de 18/12/2012 (...) . A obra encontrava-se com execução de 65,5%, o mesmo percentual do RVT anterior de 01/12/2011 e igualmente encontra-se paralisada.' (grifos acrescidos) 
28. Durante essa visita, os técnicos da Funasa apuraram que a deposição dos resíduos sólidos gerados pela cidade ocorre a céu aberto em local impróprio, próximo do perímetro urbano e de residências, revelando descaso não apenas com as obras do empreendimento, mas, sobretudo, com os efeitos nocivos dessa falta de zelo sobre a qualidade de vida dos munícipes e o meio ambiente.
29. Em vista desse quadro fático, e diante da impossibilidade de alcance dos objetivos do ajuste resultante da não conclusão da obra e da degradação da parte executada, os técnicos da Funasa propuseram a impugnação do valor total da prestação de contas e a devolução do recurso aplicado." (grifei) 
Quanto à ex-prefeita Rosana Balestra Pereira da Silva, transcrevo trechos da instrução da SecexTCE:
"52. No caso vertente, conforme já adiantado, o prazo para a apresentação das contas escoou durante o mandato da prefeita Rosana Balestra Pereira da Silva, em 19/06/2014. Em virtude da ausência da adoção das medidas cabíveis para o resguardo do patrimônio e do não cumprimento da obrigação em tela, será proposta a citação da aludida gestora municipal.
 (...) 
55. Por fim, resta ponderar que, embora tanto a prefeita Miriã de Souza Vidal quanto a prefeita Rosana Balestra Pereira da Silva tenham deixado de adotar as medidas que lhes eram cabíveis, os efeitos da inércia de cada gestora são diferentes, uma vez que a inservibilidade do empreendimento tem como causa determinante a inércia observada durante a gestão da primeira. Assim, conquanto tal fato não tenha o condão de eximir a prefeita Rosana Balestra Pereira da Silva da obrigação de prestar contas, é suficiente para afastar a sua responsabilidade pelo dano apurado." (grifei) 
Em virtude do que foi exposto, a ex-prefeita Miriã de Souza Vidal foi citada pelo valor R$ 625.600,00, diante do prejuízo provocado ao erário pela completa inservibilidade do objeto do convênio, nos termos seguintes[footnoteRef:13]: [13:  Peça 151.] 
"Irregularidade: dano ao erário decorrente da inércia do ente federado em adotar medidas eficazes para concluir as obras do Convênio 2271/05 ou em promover ações efetivas para resguardar o patrimônio público.
 (...) 
Conduta: deixar de adotar medidas eficazes para concluir as obras do Convênio 2271/05 ou de promover ações efetivas para resguardar o patrimônio público.
Nexo de causalidade: a ausência de medidas eficazes para concluir as obras do Convênio 2271/05 ou para promover ações efetivas para resguardar o patrimônio público resultou na completa inservibilidade do empreendimento".
Complementarmente, a ex-prefeita Rosana Balestra Pereira da Silva foi chamada em audiência para que se manifestasse quanto à inobservância do prazo para o cumprimento da obrigação de prestar contas do ajuste em tela[footnoteRef:14]: [14:  Peça 150.] 
"Irregularidade: não cumprimento do prazo originalmente estipulado para prestação de contas dos recursos federais repassados ao Município de Mimoso de Goiás/GO, em face da omissão no dever de prestar contas dos valores transferidos por meio do Convênio 2271/05, que tinha por objetivo a construção de sistema de resíduos sólidos para atender ao aludido ente subnacional, no período de 20/12/2005 a 20/04/2014, com prazo para apresentação da prestação de contas em 19/06/2014.
 (...) 
Conduta: descumprir o prazo originalmente estipulado para prestação de contas dos recursos federais repassados ao Município de Mimoso de Goiás/GO, em face da omissão no dever de prestar contas dos valores transferidos por meio do Convênio 2271/05, que tinha por objetivo a construção de sistema de resíduos sólidos para atender ao aludido ente subnacional, no período de 20/12/2005 a 20/04/2014, com prazo para apresentação da prestação de contas em 19/06/2014.
Nexo de causalidade: ao não realizar a prestação de contas final dos recursos repassados ao Município de Mimoso de Goiás/GO por meio do Convênio 2271/05, a responsável descumpriu obrigação constitucional e legal."
Regularmente notificadas, as responsáveis permaneceram silente,.
No mérito, considerando os elementos existentes nos autos, a proposta da SecexTCE é julgar irregulares as contas de Miriã de Souza Vidal, com aplicação da multa a que se refere o art. 57 da Lei 8.443/1992, e de Rosana Balestra Pereira da Silva, com a aplicação da multa do art. 58, I, da Lei 8.443/1992[footnoteRef:15]. [15:  Peça 155.] 
O MP/TCU, representado pelo procurador Rodrigo Medeiros de Lima, anuiu integralmente à proposta apresentada[footnoteRef:16]. [16:  Peça 158.] 
II
Acolho a proposta da unidade instrutiva, endossada pelo MP/TCU.
Incidem sobre as responsáveis os efeitos da revelia, dando-se prosseguimento ao processo, nos termos do art. 12, § 3º, da Lei 8.443/1992.
Tendo em vista a inexistência nos autos de elementos capazes de comprovar a boa e regular aplicação dos recursos e conforme assentado na jurisprudência consolidada desta Corte, devem as responsáveis ter suas contas julgadas irregulares.
Quanto à ex-prefeita Miriã de Souza Vidal, destaco, ainda, que, em 14/11/2011, após transcorridos 35 (trinta e cinco) meses do início do seu mandato, protocolizou na Vara da Fazenda Pública Municipal da Comarca de Padre Bernardo/GO, em nome do município, ação civil pública por ato de improbidade administrativa, com pedido de liminar de indisponibilidade de bens e suspensão de registro de inadimplência contra o ex-prefeito Antônio da Costa Tavares, por atos relacionados a gestão de convênios celebrados com a União para a construção de sistema de esgotamento sanitário e resíduos sólidos, entre os quais o ajuste objeto do presente processo de TCE[footnoteRef:17].  [17:  Peças 43 e 45.] 
Na ação em comento, o ente subnacional acusa o ex-gestor de ter se omitido no dever de prestar as contas dos ajustes denunciados e alega que tal conduta teria causado dificuldades e transtornos para a municipalidade na condução das obrigações administrativas essenciais. O juízo responsável deferiu, no entanto, em 1/2/2012, antecipação de tutela apenas em relação ao pedido relacionado ao registro da inadimplência no Siafi[footnoteRef:18]. [18:  Peça 43.] 
O ex-prefeito Genivaldo Gonçalves dos Reis (gestão 2017-2020) informou, contudo, que, no final de 2017 o município requereu a inclusão da ex-prefeita Miriã de Souza Vidal no polo passivo da aludida ação civil pública por ato de improbidade administrativa[footnoteRef:19]. Cabe destacar, contudo, que o fundamento utilizado na referida ação, qual seja, omissão do gestor no dever de prestar contas, não guarda simetria com o apurado nesta tomada de contas especial para esta responsável.  [19:  Peça 100.] 
Por fim, destaco que não se operou na situação em exame a prescrição da pretensão punitiva, uma vez que, para o caso da responsável Miriã de Souza Vidal, a irregularidade sancionada ocorreu em 31/12/2012, termo final do seu mandato eletivo, enquanto o ato de ordenação da citação ocorreu em 10/6/2021[footnoteRef:20], impondo-se, dessa forma, a aplicação da multa prevista no art. 57 da Lei 8.443/1992.  [20:  Peça 145.] 
De igual modo, também não se operou a prescrição da pretensão punitiva da responsável Rosana Balestra Pereira da Silva, uma vez que a irregularidade sancionada ocorreu em 19/6/2014, data limite para apresentação da prestação de contas, enquanto o ato de ordenação da citação ocorreu em 10/6/2021[footnoteRef:21], o que permite a aplicação da multa prevista no art. 58, I, da Lei 8.443/1992. [21:  Peça 145.] 
Diante do exposto, manifesto-me pela aprovação do acórdão que ora submeto à apreciação deste Colegiado.
TCU, Sala das Sessões, em 30 de novembro de 2021.
Weder de Oliveira
Relator